臺灣宜蘭地方法院刑事判決　　　　　　　100年度訴字第343號
公　訴　人　臺灣宜蘭地方法院檢察署檢察官
被　　　告　陳焰坤
上列被告因妨害自由等案件，經檢察官提起公訴（100年度偵字
第1360號），本院判決如下：
    主  文
陳焰坤犯公然侮辱罪，處拘役拾日，如易科罰金，以新台幣壹仟
元折算壹日。又犯恐嚇危害安全罪，處拘役貳拾日，如易科罰金
，以新台幣壹仟元折算壹日。應執行拘役貳拾伍日，如易科罰金
，以新台幣壹仟元折算壹日。
其餘被訴部分無罪。
    事  實
一、陳焰坤於民國99年11月11日接獲女兒以電話轉述：其在上課
    期間向老師過子凡報告要上廁所，遭老師回應在實習工廠外
    就地解決等語，因而心生不滿，於同日下午3時30分許，趕
    赴宜蘭縣蘇澳鎮蘇澳海事職業學校實習工廠尋釁，甫見該校
    實習工廠外道路上有師生正進行戶外實習課程，竟基於公然
    侮辱之犯意，在現場數十名學生得以共聞共見之情形下，公
    然以：「幹你娘（台語），哪一個是過老師，是過錯的過！
    」等語污辱過子凡，待過子凡自人群中走出應聲，竟基於以
    加害生命、身體之事恐嚇他人之犯意，伸手抓住過子凡領口
    且將之往後推擠數步距離，大聲質問過子凡上情，其間，並
    向過子凡恐嚇稱：「你給我記住，在外面給我小心一點！」
    等語，且接續鬆手後再度伸手掐住過子凡脖子復又鬆手之舉
    數次，致過子凡心生畏懼而危害於安全。嗣因該校技士張東
    法見狀前來勸阻陳焰坤並隔開二人後，即將陳焰坤、過子凡
    二人帶至該校教官室晤談，嗣陳焰坤始行離去。
二、案經過子凡訴由宜蘭縣政府警察局蘇澳分局報告台灣宜蘭地
    方法院檢察署檢察官偵查起訴。
    理  由
壹、證據能力部分：
    按被告以外之人於審判外之言詞或書面陳述，除法律有規定
    者外，不得作為證據，刑事訴訟法第159條第1項固有明文。
    又按當事人、代理人或辯護人於法院調查證據時，知有第15
    9條第1項不得為證據之情形，而未於言詞辯論終結前聲明異
    議者，視為有前項之同意，同法第159條之5亦有明文。本件
    當事人對於本判決下列所引用之供述證據之證據能力，於本
    院審理時均表示無意見而不予爭執，且迄至言詞辯論終結前
    亦未再聲明異議，本院審酌上開證據資料製作時之情況，尚
    無違法不當及證明力明顯過低之瑕疵之情形，爰依刑事訴訟
    法第159條之5規定，認均具有證據能力。又本院下列所引用
    卷內之文書、物證之證據能力部分，並無證據證明係公務員
    違背法定程序所取得，且當事人等於本院亦均未主張排除其
    證據能力，且迄本院言詞辯論終結前均未表示異議，本院審
    酌前揭文書證據並無顯不可信之情況與不得作為證據之情形
    ，依刑事訴訟法第158條之4反面解釋及第159條之4之規定，
    應認均有證據能力。
貳、實體部分
一、有罪部分：
  (一)訊據被告固坦言有於前揭時、地為該等言詞，惟矢口否認有
    何公然侮辱及恐嚇犯行，辯稱：幹你娘是我的口頭禪，說的
    時候還沒看到過子凡，不是要辱罵過子凡，且當時是因為生
    氣過子凡當眾回應我女兒上廁所問題要她就地解決，要去質
    問他，才出手拉扯他領口，至於出言要他小心點等語，則是
    在到教官室時，過子凡先說要我外面小心一點，我才回他話
    ，沒有恐嚇的意思云云。
  (二)惟查，上開犯罪事實，除被告供述如前外，業據證人過子凡
    於警詢、檢察官偵訊及本院審理時指述在卷（見警卷第5-6
    頁、偵卷第12-13頁、本院卷第55-59頁），並經證人陳佳杰
    於本院審理時證稱：我們當時在實習工廠外面上實習課，被
    告當時過來找老師，在工廠外面那條路上就先罵三字經，之
    後又問姓過的是誰，之後被告與過子凡就在爭論有關老師叫
    被告女兒在路邊上廁所這件事，過程中被告有把過子凡衣領
    （大約是第一個鈕釦的位置）抓起來，後來張東法就下來把
    被告架著，把他們二人分開，之後二人就去教官室了等語（
    見本院卷第37-48頁）；證人即被告之妻陳秋蓉於本院審理
    時證稱：當時我陪同被告去學校找過老師理論，我先生當時
    很激動生氣，在剛進實習工廠外面時罵了一次「幹你娘」，
    看到過子凡就拉他衣領，拉一下就馬上放開，我先生說你是
    姓過，過錯的過，他們二人爭執不到2分鐘，學校技士就過
    來了等語（見本院卷第51-52頁）；及證人張東法於警詢及
    檢察官偵訊時證稱：我當時看到被告很生氣質問過子凡為什
    麼叫一個女生去路邊小便，然後火氣很大的罵，我怕會有肢
    體衝突，就叫他們去教官室講清楚，其間我是有看到被告用
    右手虎口去頂過子凡脖子好幾次，所以我就去推開他們，我
    把被告與過子凡分開後，被告又有再用右手掐住過子凡脖子
    ，我有把他們分開隔開二次以上，被告用右手去掐過子凡脖
    子也有二次以上等語在卷（見警卷第7-9頁、偵卷第13-14頁
    ），渠等所述情節大致相符，應可採信；此外，經本院當庭
    勘驗告訴人過子凡所提出之案發時現場光碟，顯示被告於前
    揭時、地走向告訴人並有伸手推向告訴人過子凡之舉無訛（
    見本院卷第79頁勘驗筆錄），另有案發現場照片3張在卷可
    稽（見本院卷第68、72頁），上開犯罪事實堪認屬實。
  (三)又被告係因接獲女兒以電話轉述：其在上課期間向老師過子
    凡報告要上廁所，遭老師回應在實習工廠外就地解決等語，
    因而心生不滿乃趕至學校尋找告訴人質問，在尋找告訴人之
    過程中，語出「幹你娘（台語），哪一個是過老師，是過錯
    的過！」，該等言詞顯係針對告訴人所為無疑，而按「幹你
    娘」三字經，依一般社會認知，乃貶抑他人人格之不雅言語
    ，被告在學校實習工廠外道路上數十名學生得共見共聞之公
    共場所，向告訴人辱稱該語，足以損害告訴人於社會上之評
    價之情形，業已構成公然侮辱罪。而按公然侮辱罪，並不以
    須面對被害人詬罵為必要，如以行為人在公共場所之言語，
    足以使在場共見共聞之人得以明瞭其侮辱之對象為誰已足，
    以本件當時之主、客觀情事而言，被告所為之辱罵言語，均
    足以使在場見聞之人明瞭被告所辱罵之對象即是告訴人，則
    被告辯稱是口頭禪，當時尚未尋得告訴人云云，即無可採。
    再者，被告尋得告訴人後，於盛怒情緒下，伸手抓住告訴人
    領口且將之往後推擠數步距離，大聲質問過子凡，其間，並
    向過子凡嚇稱：「你給我記住，在外面給我小心一點！」等
    語，且接續數度鬆手後再度伸手掐住過子凡脖子，綜觀被告
    該等言詞與舉動，即係在威嚇告訴人日後如有相遇會對其不
    利，並展示其使用暴力之能力，主觀上自係為使告訴人害怕
    其暴力所為，客觀上亦足以生危害於告訴人之生命、身體安
    全，自已構成恐嚇罪。
  (四)核被告所為，係分別犯刑法第309條第1項之公然侮辱罪及刑
    法第305條之恐嚇罪。又被告所犯上開二罪，犯意各別，行
    為互異，應予分論併罰。爰審酌被告因獲知女兒遭告訴人當
    眾回應要她就地解決上廁所問題，未思以理性溝通之方式解
    決問題，即於盛怒之下趕赴學校辱罵告訴人，並以言詞及暴
    力舉動恐嚇告訴人，致告訴人心生畏懼，且告訴人為人師表
    ，被告所為已貶損告訴人人格之社會評價，另考量其生活狀
    況（於檢察官偵訊時自承職業為鐵工）、智識程度（於警詢
    時自承學歷為高職）、素行（稽之台灣高等法院被告前案紀
    錄表，被告於本案行為前5年內並未有任何犯罪之行為）、
    犯後否認部分犯行之態度等一切情狀，分別量處如主文所示
    之宣告刑並均諭知易科罰金之折算標準，並定其應執行之刑
    及易科罰金之折算標準。
  (五)至檢察官雖認被告係以強暴犯公然侮辱罪而論以刑法第309
    條第2項之罪云云，惟被告係於搜尋告訴人而尚未尋得之際
    口出穢言，行為時並無強暴之行為，應不構成該項之罪，檢
    察官所論尚有誤會。又檢察官認被告另有作勢欲毆打告訴人
    之恐嚇行為云云，惟此部分僅有告訴人之指述，而告訴人之
    告訴係以使被告受刑事追訴為目的，其陳述是否與事實相符
    ，仍應調查其他證據以資審認（最高法院52年台上字第1300
    號判例意旨參照），查告訴人並未明確陳述被告係以何姿勢
    對其「作勢」毆打，且證人張東法於警詢時亦證稱：沒有覺
    得被告有作勢毆打告訴人等語（見警卷第8頁），況被告當
    時是在情緒激動之際質問告訴人，縱有肢體動作，亦無法排
    除其僅係在加強表達其質問之舉，尚無法遽認被告另有何作
    勢毆打告訴人之行為，是告訴人此部分所指並無證據證明，
    自難遽認被告有該恐嚇之行為，而此部分與前揭被告成立之
    恐嚇罪部分為一罪關係，爰不另為無罪之諭知。
二、無罪部分：
  (一)公訴意旨：被告為前揭公然侮辱、恐嚇犯行其間，雖經告訴
    人提議至該校教官室晤談，惟被告非但拒絕妥協，竟持續抓
    扯過子凡領口，不肯鬆手，並二度以右手掐住過子凡脖子，
    繼而將過子凡逼至工廠牆壁無法脫身，時間長達10分鐘之久
    ，幸經該校技士張東法前來勸喻而將二人分開，過子凡始得
    自由行動，因認被告另涉犯刑法第302條第1項之剝奪行動自
    由罪嫌，且應與被告前揭犯行分論併罰云云。
  (二)檢察官認被告犯上開罪嫌，無非係以告訴人之指述為據。惟
    被告堅決否認有何剝奪行動自由之犯行，辯稱：我僅有拉扯
    過子凡領口，但隨即鬆手，並無不讓其離開之舉等語。
  (三)按犯罪事實應依證據認定，無證據不得認定犯罪事實；又不
    能證明被告犯罪或其行為不罰者，應諭知無罪之判決，刑事
    訴訟法第154條第2項、第301條第1項分別定有明文。又事實
    之認定，應憑證據，如未能發現相當證據，或證據不足以證
    明，自不能以推測或擬制之方法，為裁判基礎；且認定不利
    於被告之事實須依積極證據，苟積極證據不足為不利於被告
    事實之認定時，即應為有利於被告之認定（最高法院40年台
    上字第86號、30年上字第816號刑事判例意旨參照）。再者
    ，告訴人之告訴係以使被告受刑事追訴為目的，其陳述是否
    與事實相符，仍應調查其他證據以資審認（最高法院52年台
    上字第1300號判例意旨參照）；次按，刑法第302條之妨害
    自由罪，既係以私行拘禁為其非法剝奪人行動自由之例示，
    則本罪在性質上，其行為自須持續相當之時間，始足當之（
    最高法院75年度台上字第6857號意旨參照），而如受恐嚇而
    畏懼不敢離去，致其行動自由僅遭受短瞬影響，並無持續相
    當時間遭受剝奪者，乃屬恐嚇之當然結果，應無另成立刑法
    第302條第1項之罪之餘地。
  (四)查檢察官認定被告有前揭行為，僅係以告訴人過子凡之指述
    為證。而告訴人於檢察官偵訊時固指稱：被告抓住其領口，
    我一直往後退，但背後是工廠牆壁，我沒得退，我請被告去
    教官室談，他不肯，還是一直抓住我領口，作勢打人，不讓
    我離開，一直到張東法把我們分開，大約有十分鐘左右云云
    （見偵卷第12-13頁）。惟告訴人於警詢時指稱：被告抓住
    我領口作勢要打我，並用三字經罵我，「兩分鐘後」張東法
    見狀勸開我們兩個等語（見警卷第5-6頁）；嗣於本院審理
    時又改稱：被告拉我衣領拉了「五分鐘」左右，一直不放手
    ，這段期間我們僵在那裡，被告都沒有講話等語（見本院卷
    第57頁），則告訴人對於被告抓其領口持續之時間、其間被
    告之舉動等重要事項，前後所供並不一致，而徵諸前揭證人
    陳佳杰、張東法所述亦均未證稱被告有何妨害或剝奪告訴人
    行動自由之情，準此，告訴人之指述對於本案重要事項有前
    後不一之情形，又無其他證據可資佐證，自難僅以告訴人有
    瑕疵又無其他佐證之供述，據以認定被告有以抓告訴人衣領
    持續長達10分鐘之久且不讓其離去之行為。至被告雖有伸手
    抓住過子凡領口後鬆手、又數度掐住告訴人脖子後隨即鬆手
    之行為，惟綜觀當時衝突情況，被告之舉動僅係為與告訴人
    理論，進而為恐嚇告訴人之行為，此應為被告所犯恐嚇危害
    安全罪之部分行為，業如前述，被告尚無以此舉剝奪告訴人
    行動自由之意，客觀上亦尚無至影響告訴人行動自由之程度
    ，且其時間甚為短暫，又隨即為證人張東法將二人隔開，被
    告之恐嚇行為亦尚未致妨害告訴人行使何權利之結果，當亦
    不能逕以強制罪相繩。此外，又查無其他積極證據足以證明
    被告有何剝奪行動自由之犯行，檢察官所訴被告此部分之犯
    行尚屬不能證明，自應就此部分諭知被告無罪之判決。
據上論斷，應依刑事訴訟法第299 條第1 項前段、第301 條第1
項，刑法第309條第1項、第305條、第41條第1項前段、第51條第
6款，刑法施行法第1條之1第1項、第2項前段，判決如主文。
本案經檢察官周建興到庭執行職務
中    華    民    國   100    年    10    月    18    日
                  刑事第五庭審判長法  官  林楨森
                                  法  官  辜漢忠
                                  法  官  陳雪玉
以上正本證明與原本無異。
如不服本判決應於收受送達後十日內向本院提出上訴書狀，並應
敘述具體理由；其未敘述上訴理由者，應於上訴期間屆滿後二十
日內向本院補提理由書(均須按他造當事人之人數附繕本)「切勿
逕送上級法院」。
                                  書記官  陳建宇
中    華    民    國   100    年    10    月    18    日
附錄本案論罪科刑法條：
中華民國刑法第309條（公然侮辱罪）
公然侮辱人者，處拘役或3百元以下罰金。
以強暴犯前項之罪者，處1年以下有期徒刑、拘役或5百元以下罰
金。
中華民國刑法第305條（恐嚇危害安全罪）
以加害生命、身體、自由、名譽、財產之事，恐嚇他人致生危害
於安全者，處2年以下有期徒刑、拘役或3百元以下罰金。